臺灣高等法院高雄分院刑事判決　　　　100年度交上易字第5號
上　訴　人
即　被　告　劉永陵
上列上訴人因過失重傷害案件，不服臺灣高雄地方法院99年度交
易字第107 號中華民國99年11月18日第一審判決（起訴案號：臺
灣高雄地方法院檢察署98年度偵字第20153 、20727 號），提起
上訴，本院判決如下：
     主  文
上訴駁回。
     事  實
一、劉永陵於民國（下同）98年1 月20日上午8 時40分許，駕駛
    車牌號碼YJ-7205 號自用小貨車，搭載其妻劉吳金菊及其女
    劉瓊霞，沿高雄縣美濃鎮○○街由西往東方向行駛，途經該
    街95之2 號前之無號誌交岔路口，理應注意車輛行至無號誌
    而無交通警察指揮之交岔路口時，在未設標誌、標線或號誌
    劃分幹、支線道者，車道數相同時，同為直行車或轉彎車者
    ，左方車應暫停讓右方車先行。而依當時情形天候晴朗、日
    間自然光線、村里道路、柏油路面、路面乾燥、無缺陷或障
    礙物，且視距良好，應無不能注意之情事；竟疏未注意，猶
    貿然駕車通過上開交岔路口，適有林平興騎乘無車牌號碼之
    重型機車，沿新興街由南往北方向駛至該交岔路口處，亦疏
    未注意減速慢行，見狀已閃避不及，林平興之重型機車頭撞
    及劉永陵之自用小貨車右前車身，致林平興人車倒地，受有
    外傷性腦損傷併四肢輕癱、失能性不語症等重傷害。劉永陵
    於肇事後，在有偵查犯罪職權之公務員尚未知悉其為肇事者
    前，主動向前往現場處理之高雄縣政府警察局交通警察隊警
    員坦承肇事而接受審判。
二、案經被害人林平興之配偶林鍾鳳英訴由臺灣高雄地方法院檢
    察署檢察官偵查起訴。
    理  由
壹、程序方面
一、按被告以外之人於審判中因身心障礙致記憶喪失或無法陳述
    者，其於司法警察調查中所為之陳述，經證明具有特別可信
    之情況，且為證明犯罪事實之存否所必者，得為證據，刑事
    訴訟法第159 條之3 定有明文。查本件證人即告訴人林平興
    於案發當日，就本件車禍如何發生為陳述後，即因腦部外傷
    惡化造成失語症之重傷害，有高雄榮民總醫院診斷證明書1
    紙附卷可稽（見98年度偵字第20153 號卷第36頁）；嗣經原
    審於99年10月28日傳訊其到庭作證，仍處於無法言語之狀況
    ，足認告訴人林平興客觀上有於審判中無法陳述之情形存在
    ，且本院觀其於警詢中之陳述，僅單純就車禍發生之過程為
    描述，對於自身或被告是否有過失部分，均未陳述，故其應
    係基於陳明事實之心態而接受詢問，所為陳述客觀上堪認具
    有特別可信之情況，且為證明被告是否犯罪所必要，依首開
    說明，其於警詢中之陳述，自具有證據能力。
二、按被告以外之人於審判外之言詞或書面陳述，除法律有規定
    者外，不得作為證據；又被告以外之人於審判外之陳述，雖
    不符刑事訴訟法第159 條之1 至第159 條之4 之規定，而經
    當事人於審判程序同意作為證據，法院審酌該言詞陳述或書
    面陳述作成時之情況，認為適當者，亦得為證據；當事人、
    代理人或辯護人於法院調查證據時，知有第159 條第1 項不
    得為證據之情形，而未於言詞辯論終結前聲明異議者，視為
    有前項之同意。刑事訴訟法第159 條第1 項、第159 條之5
    定有明文。經查，本判決以下所引用之各項證據資料，其屬
    於被告以外之人於審判外之陳述者，除上開一所示之情形外
    ，檢察官、被告於本院審理時均明示同意有證據能力（見本
    院卷第26頁），檢察官、被告既知該等證據為被告以外之人
    之審判外陳述，且未於本院前審言詞辯論終結前聲明異議，
    本院審酌上開證據作成時之情況，亦無違法取證或其他瑕疵
    ，認為以之作為本案之證據為適當，依刑事訴訟法第159 條
    之5 規定均有證據能力。
貳、實體方面：
一、訊據上訴人即被告劉永陵固不否認有於上揭時地駕車與告訴
    人林平興騎乘之機車發生撞擊，告訴人並因此受有重傷之事
    實，惟矢口否認有何過失傷害致重傷害之犯行，辯稱：伊在
    路口前，有先暫停見右方並無來車後，才駛入路口，至路口
    中線時，亦再次確認並無來車才又向前行駛，嗣於橫越該路
    口已4 分之3 後，遭告訴人騎乘之機車自右後方撞擊其右後
    方車門，再撞到右前車門，伊並無過失云云。
二、經查：
  (一)被告確有於上揭時地駕車與被害人林平興之重型機車發生撞
    擊，致被害人受有外傷性腦損傷併四肢輕癱及失能性不語症
    等重傷害；又肇事路段即高雄縣美濃鎮○○街95之2 號前路
    口係無號誌而無交通警察指揮之交岔路口，且未設標誌、標
    線或號誌劃分幹、支線道，被告沿該街由西向東方向行駛，
    被害人則沿該街由南往北方向行駛，車道數相同，且同為直
    行車，被告駕駛之自小貨車屬左方車，告訴人騎乘之重型機
    車為右方車之事實，為被告自承不諱，並有高雄縣政府警察
    局道路交通事故調查報告表、現場圖、交通事故談話紀錄表
    、現場照片12張（見偵卷第41頁至48頁）、高雄醫學大學附
    設中和紀念醫院98年2 月21日、5 月14日、6 月18日診斷證
    明書（見偵卷第4 頁至6 頁）、99年10月12日診斷證明書（
    見原審卷第62頁）、行政院國軍退除役官兵輔導委員會高雄
    榮民總醫院98年10月7 日診斷證明書（見偵卷第36頁）、99
    年10月15日高總管字第0990016117號函暨病歷資料函覆表、
    99年10月22日診斷證明書（見原審卷第24頁至25頁、第63頁
    ）及中華民國身心障礙手冊（見原審卷第61頁）各1 紙附卷
    可稽，自堪認定。
  (二)依卷附道路交通事故現場圖所示：被告行駛之村里道路寬為
    6 公尺，被害人行駛之道路寬為6.2 公尺，被害人在進入路
    口前即踩煞車，而於路面上留下一條3.7 公尺長之直線煞車
    痕，煞車痕起點距被害人行駛之右邊路面邊界2.4 公尺。足
    見，被害人其當時係靠右行駛，且在進入路口前約3.7 公尺
    處，即發現被告駕駛之自小貨車，否則被害人應無在進入路
    口前相當距離即急踩煞車之必要。又被害人所騎乘之重型機
    車刮地痕長0.4 公尺，發生在上開煞車痕右側，起始於被告
    抵達對向路口邊界前0.9 公尺處之交岔路口內，足認碰撞地
    點係發生在被告駛入交岔路口中心點之後，是被告辯稱：撞
    擊時，其車頭已跨越交岔路中心點等語，尚非不可採信。
  (三)再依肇事後車損照片所示：被害人之重型機車車頭受損，而
    被告之自小貨車在右側車頭黃色車燈下方有與被害人機車碰
    撞後留下之黑色刮漆（見偵卷第48頁編號10及12之照片），
    並從該處往後至右側副駕駛座車門有嚴重凹陷，再延伸至右
    後車門處亦有凹痕，惟該凹痕面積及深度均較副駕駛座車門
    凹陷處輕微。若被害人之機車確自該車右後方撞擊，焉有在
    第一撞擊處未留下該機車黑色刮漆，反於第二撞擊處留下黑
    色刮漆之理？又何以第一撞擊處對該車所造成之損害竟較第
    二撞擊處為輕？準此，已堪認該車第一撞擊處係該車右前車
    門，並非右後車門；參以被告係由西往東方向行駛，貨車之
    動能朝東，而被害人之機車則由南往北撞及被告右側車身，
    機車倒地後車頭朝南，故兩車若有第二撞擊點，應位於被告
    右側車身第一撞擊點後側，方符常理。佐以證人即被告之女
    劉瓊霞亦在原審審理時證稱：是先撞到媽媽那個門（即副駕
    駛座的車門）等語（見原審卷第40頁），堪認本件第一撞擊
    點位在貨車副駕駛座車門。是被告辯稱：第一撞擊點位於右
    後車門，係被害人從其右後方撞擊等語，尚與事實不符，顯
    不足採。
  (四)被告雖辯稱：路口前有樹木擋住，故行駛至交岔路口中線時
    ，尚有確認並無來車，才向前行駛，當時被害人的車至少在
    10幾米之外云云。然本件被告從交岔路口中線起算迄至刮地
    痕起點總長為2.2 公尺（計算式：6.2 ÷2 －0.9 ＝2.2 ，
    發生撞擊地點即在該2.2 公尺之間），按被告於警詢中自承
    當時時速為每小時20公里（見偵卷第44頁），亦即每秒5.55
    公尺計算，則被告從交岔口中線行駛至刮地痕起點僅需0.39
    6 秒，若其辯稱在中線時曾確認右方並無來車，因被害人的
    車至少在10幾米之外等語為真，無異於被害人在該0.396 秒
    之內，即能從10幾米之外行駛至肇事路口，若以11米計算，
    機車時速須高達100 公里（計算式3600秒×11公尺÷0.396
    秒=100,000公尺）；若以15米計算，其時速須高達136 公里
    （計算式3600秒×15公尺÷0.396 秒=136,000公尺）。被害
    人高齡已70歲，所騎乘者又係老舊重型機車，性能顯無法與
    跑車型機車相比，殊難想像高齡70歲之老人，能騎乘上開老
    舊機車，在村里道路以高達100 公里至136 里之時速前進；
    且若被害人係以上開高速行駛而撞擊被告車輛，其機車車頭
    應會嚴重凹陷變形，然從卷附機車車損照片觀之，其車頭僅
    有前輪擋泥板些微凹損，車頭燈仍完好未破碎判斷，益證被
    害人並未以上開高速行駛甚明。被害人既未以上開高速行駛
    ，即不可能在0.396 秒內，突然從10幾米外行駛至肇事處，
    本件被告若有於行經交岔路口暫停並讓右方由被害人騎乘之
    機車先行，則應不至於與被害人發生撞擊。是被告辯稱：行
    駛至交岔路口中線有再次確認10幾米外並無來車後，才向前
    行駛等語，顯係卸責之詞，委不足採。至證人即被告之妻劉
    吳金菊及被告之女劉瓊霞雖於原審審理時均證稱：被告在進
    入交岔路口前有暫停，確認左右並無來車後才向前行駛云云
    。然被告自承：在路口前因被樹木擋住，無法看見右方來車
    ，到中線後才看得到等語（見原審卷第55頁），故其在看不
    見右方來車之路口前是否曾暫停，即與本件過失有無之認定
    無涉，從而上開證人之證述，尚難為被告已盡注意義務之證
    明。其在進入路口後能注意右方來車時，疏未暫停確認右方
    並無來車，即貿然前進之事實，已堪認定。
  (五)被告另以：其車輛已進入路口4 分之3 ，享有路權等語置辯
    。惟按車輛行駛至無號誌而無交通警察指揮之交岔路口，未
    設標誌、標線或號誌劃分幹、支線道者，少線道車應暫停讓
    多線道車先行；車道數相同時，轉彎車應暫停讓直行車先行
    ，同為直行車或轉彎車者，左方車應暫停讓右方車先行，道
    路交通安全規則第102 條第1 項第2 款定有明文，觀諸該條
    全文並無被告所辯：車輛已進入路口4 分之3 者即享有路權
    之例外規定。足見立法者有意排除任何例外狀況，而賦予行
    駛於上開交岔路口，同為直行車時之右方車有絕對之路權，
    以確保右方車無須時時留意左方有無來車而影響交通之順暢
    。是左方車欲通過交岔路口時，即須先行暫停，確認右方並
    無來車後，始得通行，否則如謂其車身已先行通過交岔路口
    4 分之3 即可取得優先路權，則豈非明知右方有來車之情況
    下，仍得搶先駛進路口，待抵達路口4 分之3 後即可取得路
    權而解免其責？如此無非導致右方車反須隨時注意左方有無
    來車而違背上開絕對路權之立法意旨。從而被告辯稱其已進
    入路口4 分之3 而享有優先路權等語，顯與上開條文規定不
    符，自無足採。
  (六)本件經送臺灣省高屏澎區車輛行車事故鑑定委員會鑑定及臺
    灣省車輛行車事故覆議鑑定委員會鑑定結果（見臺灣高雄地
    方法院檢察署98年度偵字第21170 號卷第64頁及本院卷第27
    、28頁），亦認被告行經無號誌交岔路口，左方車未讓右方
    車先行為本件車禍事故之肇事主因，益徵被告確實有本件過
    失傷害犯行無誤。至上開鑑定結果認為被害人行經無號誌交
    岔路口未注意車前狀況，為肇事次因乙節，惟被害人在進入
    路口前，路面留有長達3.7 公尺之煞車痕，已詳如上述，足
    認其有注意車前狀況，方知緊急踩煞車，然仍不及煞停而撞
    擊被告車輛，係因其行經交岔路口時未減速慢行所致，從而
    ，本件被害人之過失尚非鑑定結果所認之「未注意車前狀況
    」，而係違反道路交通安全規則第93條第1 項第2 款所定「
    行經無號誌之交岔路口....，應減速慢行，作隨時停車之準
    備」之注意義務，被害人就本件車禍之發生亦有過失甚明，
    惟被告之過失責任已如前述，要不因被害人之過失而懈免其
    責。
  (七)綜上所述，被告就本件事故之發生確有過失，而被害人因此
    受有外傷性腦損傷併四肢輕癱、失能性不語症之重傷害，且
    上開傷害症狀固定，已無恢復之可能等情，亦經高雄醫學大
    學附設中和紀念醫院以99年10月22日診斷證明書（見原審卷
    第63頁）及行政院國軍退除役官兵輔導委員會高雄榮民總醫
    院以99年10月15日高總管字第0990016117號函暨病歷資料函
    覆表敘明在卷（見原審卷第24、25頁）。被害人因本件車禍
    而受有刑法第10條第4 項第3 款「嚴重毀敗語能」及同條項
    第6 款「其他於身體或健康有重大不治」之重傷，已堪認定
    。足認被害人所受重傷害與被告之上開過失行為間具有相當
    因果關係，則被告因行車過失傷害人致重傷之犯行，事證明
    確，應依法論科。
三、核被告所為，係犯刑法第284 條第1 項後段之過失傷害致重
    傷罪。被告於肇事後，在有偵查犯罪職權之公務員尚未知悉
    其為肇事者前，主動向前往現場處理之高雄縣政府警察局交
    通警察隊警員坦承肇事而接受審判之情，有高雄縣警察局道
    路交通事故肇事人自首情形紀錄表1 紙可憑（見偵卷第50頁
    ），爰依刑法第62條前段規定減輕其刑。
四、原審認被告罪證明確，因而依刑法第284 條第1 項後段、第
    62條、第41條第1 項前段，刑法施行法第1 條之1 等規定；
    並審酌被告疏未暫停讓右方車先行，對使用道路之他人已產
    生立即侵害之高度危險性，嚴重侵害道路交通往來安全，並
    肇致本件車禍發生，而使被害人受有上述之重傷害，且事後
    迄今2 年餘，尚未與被害人達成民事和解，難見有何悔意，
    及被害人對於本件車禍肇事亦有過失等一切情狀，於法定刑
    度內量處有期徒刑5 月，並諭知如易科罰金，以新臺幣1,00
    0 元折算1 日。其認事用法，核無不合，量刑亦屬允當。被
    告上訴意旨空言否認犯罪，指摘原判決不當，為無理由，應
    予駁回。
五、證人劉瓊霞業經原審審理時，予以傳喚到庭證述在案，且本
    件事證已明，被告聲請再行傳喚，核無必要，附此敘明。
據上論斷，應依刑事訴訟法第368條，判決如主文。
本案經檢察官吳茂松到庭執行職務。
中    華    民    國   100    年    3     月    17    日
                  刑事第十庭    審判長法  官  陳中和
                                      法  官  蔡國
                                      法  官  林水城
以上正本證明與原本無異。
不得上訴。
中    華    民    國   100    年    3     月    17    日
                                      書記官  蔡佳君
附錄本判決論罪科刑法條：
中華民國刑法第284條第1項
（過失傷害罪）
因過失傷害人者，處 6 月以下有期徒刑、拘役或 5 百元以下罰
金，致重傷者，處 1 年以下有期徒刑、拘役或 5 百元以下罰金
。